【裁判字號】    90,訴,154
【裁判日期】    900517
【裁判案由】    申請換發駕駛執照
【裁判全文】
高雄高等行政法院裁定                           九十年度訴字第一五四號
                              .
    原      告  甲○○
    被      告  高雄市政府監理處
    代  表  人  乙○○  處長
    訴訟代理人  丙○○
右當事人間因申請小型車普通駕駛執照換發新照登記事件，原告不服高雄市政府中華
民國八十九年十二月七日高市府訴三字第四四八五七號訴願決定，提起行政訴訟。本
院裁定如左︰
    主  文
原告之訴駁回。
訴訟費用由原告負擔。
    理  由
一、按原告之行政訴訟有誤用訴訟類型，致無法達成請求權利保護之目的者，應認為
    欠缺權利保護要件，即乏訴之利益，應以裁定駁回原告之訴（參閱吳庚著行政爭
    訟法八十八年五月修訂版頁九十至九十五）。次按人民向主管機關申請核發授益
    的行政處分，遭否准而尋求司法保護時，原則上應提起課予義務訴訟，以達到獲
    得所申請的行政處分的目的。至於原告可否僅提起撤銷訴訟，撤銷拒絕處分，而
    不直接請求原申請之行政處分，即所謂的孤立撤銷訴訟，學說上固有爭議，惟為
    了避免原告提起此種限縮訴訟上請求的訴訟，即使勝訴，卻仍不能達到獲得所申
    請的行政處分之目的，而必須另行起訴，所造成訴訟資源的浪費，因此僅限於例
    外情形，才可以只針對拒絕核發授益行政處分之拒絕處分，單獨提起撤銷之訴，
    且必須特別主張其權利保護的必要性，所以課予義務訴訟與撤銷之訴，並不存在
    所謂的選擇關係，即原則上應認二者產生競合時，從權利保護之有效性及訴訟經
    濟原則，當事人應僅得提起課予義務訴訟，而不得單獨提起撤銷訴訟（參閱彭鳳
    至著德國行政訴訟制度及訴訟實務之研究八十八年六月版，頁二十一至二十二；
    陳敏著課予義務訴訟之制度功能及適用可能性，刊於元照公司八十九年十二月出
    版行政救濟、行政處分、地方立法頁四十；林明鏘著行政訴訟類型、順序與其合
    併問題，刊於五南公司八十九年十二月出版行政爭議問題研究（下）冊頁九七六
    ；及吳庚前揭書，頁九十）。否則，即應以原告之訴不合法裁定駁回之。
二、經查，原告前於八十八年五月二十九日、八十八年八月五日，騎乘車牌號碼XIE-
    615重型機車先後經警方攔查，掣製北市警交 (82)Ｅ字第二四七０五七號及北市
    警交(87)Ａ字第０七六四七０一號舉發違反道路交通事件第四十五條及四十八條
    違規罰單在案。嗣原告於八十九年十月十一日，以通信方式向被告申請換發小型
    車普通駕駛執照，（此有汽機車通信服務收回件登記簿附於原處分卷可稽。）被
    告旋因汽車駕駛人電腦作業檔中顯示原告尚有兩件違反道路交通管理案件未清結
    ，乃於八十九年十月十三日，寄發通信退件單否准其換發新照之申請（此亦有通
    信退件通知單附於原處分卷足佐）。原告不服，以其並無任何汽車違規記錄，若
    有機車違規未繳清案件，則與本案並不相關，原告並無義務於換發汽車駕照時繳
    清機車違規之罰鍰，故被告以原告有機車違規未繳清案件為由，依道路交通管理
    事件統一裁罰標準及處理細則第四十四條第二項規定，拒不換發汽車駕照，違反
    行政法之「不當聯結禁止原則」及行政程序法中相關之法律保留原則、比例原則
    、禁止恣意原則及合理原則；且依中央法規標準法第十一條規定：「法律不得牴
    觸憲法，命令不得牴觸憲法或法律．．．。」，被告引用由行政機關自行訂定之
    道路交通管理事件統一裁罰標準及處理細則，自不應牴觸憲法或法律等情為由，
    提起訴願，經遭駁回後，原告仍表不服，以被告依道路交通管理事件統一裁罰標
    準及處理細則第四十四條第二項規定，拒不換發汽車駕照，違反行政法之「不當
    聯結禁止原則」、行政程序法中相關之法律保留原則、比例原則、禁止恣意原則
    及合理原則，及違反中央法規標準法第十一條規定，顯然違反憲法二十二條、二
    十三條人民基本權利應不受不當剝奪，及行政程序法第二條第一項之法規命令及
    行政規則須符合行政程序法之規定為由，申請換發新照，而提起本件撤銷訴訟，
    求為判決撤銷原處分及訴願決定。
三、本件原告申請換發汽車駕照，被告依道路交通管理事件統一裁罰標準及處理細則
    第四十四條第二項規定，拒不換發汽車駕照，此涉及被告所依據之道路交通管理
    事件統一裁罰標準及處理細則第四十四條第二項規定否准換發新照是否合乎道路
    交通管理處罰條例第九十二條之授權意旨之爭執，則被告拒不換發汽車駕照之駁
    回、負擔處分，已然含有確認不違法之作用，原告如有不服，依首揭說明，本應
    於經訴願程序後，依行政訴訟法第五條第二項之規定向高等行政法院提起課予義
    務訴訟，請求救濟。惟本件經本院於九十年四月二十六日及同年五月十日，行言
    詞辯論程序，原告經合法通知，均無正當理由，未到庭，審判長法官因而無法向
    原告闡明有誤用訴訟類型，致無法達成請求權利保護之情事，則原告既認為被告
    應換發新照予原告，而僅於起訴狀載明訴求撤銷原處分與訴願決定，未具體請求
    本院關於被告應換發新照予原告之判決。綜據上述，原告之主張，固非顯然無據
    ，惟本件原告本應提起課予義務訴訟，始能有效達成權利保護之目的，竟提起孤
    立撤銷訴訟，姑不論訴願決定是否允洽，應認其訴欠缺權利保護要件，於法尚有
    未合。爰以裁定駁回原告之訴。
四、依行政訴訟法第一百零七條第一項第十款、第一百零四條，民事訴訟法第九十五
    條、第七十八條，裁定如主文。
中    華    民    國    九十        年      五        月      十七      日
                        高雄高等行政法院第二庭
                                    審判長法官  高 秀 真
                                    法      官  戴 見 草
                                    法      官  江 幸 垠
右為正本係照原本作成。
如不服本裁定，應於裁定送達後十日內以書狀明理由，經本院向最高行政法院提出
抗告（須按對造人數附具繕本）；並應預繳送達用掛號郵票六份（每份三十四元）。
中    華    民    國    九十        年      五        月      十八      日
                                    法院書記官  李 建 霆


司法院資訊處製作；財團法人民間司法改革基金會備份。
